最高法院刑事判決　　　　　　　　　　　　　　　八十八年度台上字第六四○八號
　　上訴人　台灣高等法院台南分院檢察署檢察官
　　被　告　甲○○
右上訴人因被告殺人案件，不服台灣高等法院台南分院中華民國八十六年九月三十日
第二審判決（八十六年度上重訴字第三一四號，起訴案號：台灣嘉義地方法院檢察署
八十四年度偵字第一四一一號），提起上訴，本院判決如左：
    主  文
原判決撤銷，發回台灣高等法院台南分院。
    理  由
本件原判決以第一審檢察官公訴意旨略稱，被告甲○○與被害人邱清波係同居關係，
民國八十三年十月一日晚上十時許，二人在嘉義縣中埔鄉社口村新庄仔二十六號同居
處，邱清波向被告表示要購買一部小貨車賣水果，被告譏諷邱清波不是做生意的料子
而未應允，致雙方發生不快。嗣邱清波要求被告與其結婚，被告亦未答應，二人即相
互譏諷對方。事後被告進入臥室休息，約過十餘分鐘後，邱清波手持木棍進入臥室，
叫起被告，要被告把事情說清楚，被告未予置理，並稱事情（即結婚之事）沒有那麼
快。邱清波聞言益發怒極，持木棍揮打被告，被告受創亦遭激怒，竟萌殺意，施以反
擊，持不明鈍器猛擊邱清波頭部要害，致邱清波呈昏迷狀態。詎被告非但未對邱清波
施加救治，反而取出汽油，潑灑在邱清波身上及臥室地上，復將廚房瓦斯桶搬入臥室
內，打開開關，使瓦斯瀰漫房間，並點火引燃，豈料火勢瞬間擴散，被告走避不及亦
遭火灼傷。經鄰居涂永華報警，於消防車趕至撲火時，前開房屋已經燒燬，邱清波亦
遭火燒死。因認被告甲○○涉犯刑法第二百七十一條第一項之殺人罪、同法第一百七
十三條第一項之放火燒燬現供人使用住宅罪等罪嫌等語。惟經審理結果，認為係邱清
波縱火自焚，不能證明被告犯罪，乃撤銷第一審論處被告殺人罪刑之判決，改判諭知
被告無罪。固非無見。
惟查(一)、原審認定本件火災係邱清波縱火自焚所引起，邱某係於突發性爆炸引發火災
，瞬間死亡（見原判決第八頁第八行）；並採信被告於審理中所辯解，當晚與邱清波
發生口角後，邱某持椅子毆擊伊頭、手部，先將伊左手打斷，再打昏移放床上，邱某
即潑灑汽油並搬瓦斯桶入臥室後縱火，伊被火燒著驚醒，而由臥室門口衝至屋外求救
等情，倘均無訛，該邱清波係於逸放瓦斯引燃起火時，造成氣爆而死亡。斯時，被告
既係躺在彈簧床上，同在現場臥室之內又何以能倖免於難﹖再者，依嘉義縣警察局消
防隊製作之火場勘查現場圖所示，瓦斯桶係放置於臥室門口，而該警察局火災調查報
告復記載，略以瓦斯桶與彈簧床（在臥室內側）之間地板磁磚經火勢激烈燃燒後，呈
嚴重碎裂，經研判起火處應在臥室內瓦斯桶附近，火勢引燃後，延燒至臥室內其物品
，再繼續向四周擴大延燒等情（見相驗卷第四十六頁背面、第四十九頁），則如係邱
清波縱火，起火點在臥室門口，即瓦斯桶至彈簧床之間，且因潑灑汽油併漏逸瓦斯引
火燃燒，火勢必然一發不可收拾，該被告當時果真在臥室內側之彈簧床上，如何能經
由臥室門口逃出﹖實不能無疑。此關係被告之辯解究否真實可信，與待證事實顯然有
關，原審未深入審究，尚嫌未盡調查能事。(二)、被告所稱左尺骨二處骨折一節，經台
灣高等法院檢察署法醫中心研判，認為其「手腕部橈天關節及手肘部背側之鷹嘴部，
均位處於關節部位。此關節部位之傷應為事故發生時摔、跌倒所致，應非外力如毆打
所造成。」有台灣高等法院檢察署函在卷可稽（見第一審卷第一三四、一三五頁），
倘使無誤，則被告所辯邱清波持椅子打斷其左手，再將其打昏移放床上，然後縱火一
節，即有可疑。原審對此未審究上述骨折究否確遭邱清波打斷，抑或另因其他原由摔
斷﹖即逕認此不能證明被告另外左食指骨折、頭皮挫裂傷亦屬摔跌倒所致，因此難以
否認被告有遭邱清波毆擊之情事云云（見原判決第十一頁第十六至二十行），亦屬調
查未盡，致事實仍欠明白。檢察官上訴意旨，指摘原判決不當，非無理由，應認有發
回更審之原因。
據上論結，應依刑事訴訟法第三百九十七條、第四百零一條，判決如主文。
中      華      民      國    八十八    年      十一    月      十一    日
                              最高法院刑事第八庭
                                  審判長法官  吳  雄  銘
                                        法官  池  啟  明
                                        法官  石  木  欽
                                        法官  郭  毓  洲
                                        法官  吳  三  龍
      右正本證明與原本無異
                                              書  記  官
中      華      民      國    八十八    年      十一    月     十六     日
